ACORDAO-COMPLETO-2515254

ACÓRDÃO 1727/2022 ATA 8/2022 - PRIMEIRA CÂMARA

VISTOS, relatados e discutidos estes autos de Embargos de Declaração opostos por Diego Henrique Silva Cerqueira Martins ao Acórdão 11053/2021-TCU-Primeira Câmara, prolatado em processo de tomada de contas especial, por meio do qual as contas do responsável foram julgadas irregulares, com imputação de débito e aplicação de multa,
ACORDAM os Ministros do Tribunal de Contas da União, reunidos em sessão da 1ª Câmara, ante as razões expostas pelo Relator, em:
9.1. conhecer dos presentes embargos de declaração, por atender os requisitos de admissibilidade previstos no art. 34, § 1º, da Lei 8.443/1992, c/c o 287 do Regimento Interno do TCU, para, no mérito, dar-lhes provimento parcial de forma a sanar a omissão acerca da análise do processo de pagamento à peça 58 destes autos, conforme a análise constante da Proposta de Deliberação que fundamenta o presente Acórdão;
9.2. manter em seus exatos termos o Acórdão 11053/2021-TCU-Primeira Câmara; e
9.3. dar ciência desta deliberação ao embargante.

Embargos de Declaração opostos por Diego Henrique Silva Cerqueira Martins ao Acórdão 11.053/2021-TCU-1ª Câmara, prolatado em processo de tomada de contas especial, por meio do qual as contas do responsável foram julgadas irregulares, com imputação de débito e aplicação de multa.

Primeira Câmara

Município de Coração de Maria/BA.

3. Responsáveis: Diego Henrique Silva Cerqueira Martins (CPF XXX.111.315-XX) e Município de Coração de Maria/BA (CNPJ 13.883.996/0001-72).

13.1. Ministros presentes: Walton Alencar Rodrigues (Presidente), Benjamin Zymler, Vital do Rêgo e Jorge Oliveira.
13.2. Ministros-Substitutos presentes: Augusto Sherman Cavalcanti (Relator) e Weder de Oliveira.

AUGUSTO SHERMAN

Trata-se de Embargos de Declaração opostos por Diego Henrique Silva Cerqueira Martins ao Acórdão 11053/2021-TCU-Primeira Câmara, prolatado em processo de tomada de contas especial, por meio do qual as contas do responsável foram julgadas irregulares, com imputação de débito e aplicação de multa.
2.	No recurso foi apresentada a seguinte argumentação quantos aos vícios que o responsável alega estar presente na decisão embargada: 
" (...) 
III - DOS MOTIVOS PARA OPOSIÇÃO DE EMBARGOS. 
O regimento interno desta colenda Corte de Contas, precisamente no seu art. 287, dispõe no seguinte sentido:
Art. 287. Cabem embargos de declaração quando houver obscuridade, omissão ou contradição em acórdão do Tribunal.
No caso ora posto a enfrentamento, é possível verificar a incidência de algumas das máculas delineadas no dispositivo regimental, que estão a merecer a devida apreciação e saneamento por parte deste Eg. TCU.
Primeiramente, no que tange à questão da nulidade de citação ventilada pela defesa do Embargante, a fundamentação do acórdão encampou a análise da unidade técnica, que caminhou nos seguintes termos:
'Bem se vê, portanto, que a validade da citação via postal não depende de que o aviso de recebimento seja assinado pelo próprio destinatário da comunicação, o que dispensa, no caso em tela, a entrega do AR em mãos próprias. A exigência da norma é no sentido de o Tribunal verificar se a correspondência foi entregue no endereço correto, residindo aqui a necessidade de certeza inequívoca.' 
Como se vê, pautou-se sua Excelência na premissa de que a notificação/citação por AR encaminhado ao endereço correto realizada em relação ao Embargante se deu de forma correta e válida, pois bastaria o encaminhamento ao endereço, sem necessidade de recebimento por mãos próprias. 
Ora, em momento algum da defesa questionou a validade da notificação realizada por meio de AR, até mesmo porque ela é meio previsto em norma procedimental para que seja realizada, em verdade, a defesa simplesmente questionou o fato de que o suposto AR com o ofício encaminhado pelo Ministério jamais foi juntado aos autos, estando ausente esta comprovação, tendo-se afirmado, inclusive, que isso inviabilizou por completo a possibilidade de, ao tempo dos fatos, esclarecer as circunstâncias apontadas e apresentar defesa instruída com toda a documentação pertinente. 
E justamente esta irregularidade cometida ao tempo dos fatos pelo Ministério ensejou a notificação por edital, contudo, por ser este um instrumento de ciência considerado ficto, sua ocorrência pressupõe o atendimento de certos requisitos, e o principal deles é que se tenha tentado anteriormente a notificação pessoal, no endereço do responsável, o que jamais ocorreu!!!
O que se alegou e comprovou na defesa foi que não se fez sequer tentativas de notificar/citar o Embargante em seu endereço residencial, onde tem domicílio há mais de 15 (quinze) anos. Ou mesmo em seu local de trabalho. 
Isso porque, sendo o Embargante é pessoa pública, que exerceu o mandato de Prefeito e exerce atualmente mandato de Deputado Estadual, uma rápida pesquisa na internet revelaria tais circunstâncias, podendo o ato de chamamento ser realizado até mesmo nas dependências do parlamento estadual da Bahia. 
Em verdade, o digno acórdão ora impugnado não chegou a enfrentar ponto essencial suscitado na defesa do Embargante, que é justamente o fato de a comunicação ter sido realizada unicamente por edital, o que, por conseguinte, macularia por completo a citação editalícia, restando o decisum, neste ponto, portanto, omisso, valendo aqui a aplicação do conceito de omissão trazido pelo CPC, de aplicação subsidiária ao regramento do TCU, no art. 1.022, inciso II, segundo o qual seria ponto ou questão sobre o qual devia se pronunciar o juiz de ofício ou a requerimento. 
De igual modo não faz sentido a afirmação no aresto quanto ao fato de que seria até mesmo desnecessária a citação/notificação na fase interna, e que sua ausência não invalidaria o procedimento, haja vista que tal formalidade se consagra como essencial e de fundamental relevância à regularidade procedimental em vista do que preconiza o art. 10, §1º, alínea 'b' da Instrução Normativa do TCU nº 71/2012, verbis: 
Art. 10. O processo de tomada de contas especial será composto pelos seguintes documentos 
I - relatório do tomador das contas, que deve conter:
 (omissis) 
§ 1º Devem acompanhar o relatório a que se refere o inciso I deste artigo as peças abaixo relacionadas, cuja localização nos autos deve ser informada, quando nele mencionadas: 
a) dos documentos utilizados para demonstração da ocorrência de dano; 
b) das notificações remetidas aos responsáveis, acompanhadas dos respectivos avisos de recebimento ou de qualquer outro documento que demonstre a ciência dos responsáveis; 
c) dos pareceres emitidos pelas áreas técnicas do órgão ou entidade, incluída a análise das justificativas apresentadas pelos responsáveis; e 
d) de outros documentos considerados necessários ao melhor julgamento da tomada de contas especial pelo Tribunal de Contas da União (grifos aditados) . 
Ora, a redação da norma acima transcrita é de clareza solar no sentido de que a comprovação da efetiva ciência do responsável é documento que deve necessariamente acompanhar o relatório que deflagra a abertura do procedimento no âmbito deste C. TCU, de modo que não se revela juridicamente aceitável relegar esta formalidade como de somenos importância. 
Esta, data máxima vênia, uma falha (omissão) que precisa ser devidamente enfrentada e saneada, integrando-se a decisão embargada, de modo a constatar a irregularidade formal grave na ausência de citação válida do Embargante, o que o impediu de comparecer ao feito, no momento oportuno, e apresentar fundamentos e elementos de convicção, prestigiando-se a ampla defesa e o devido processo legal. 
Este augusto colegiado, dentre outros precedentes, recentemente já se manifestou em convergência com este entendimento, verbis:
'TOMADA DE CONTAS ESPECIAL. MUNICÍPIO DE TRAIPU-AL. CONVÊNIO. PAGAMENTO INTEGRAL POR SERVIÇOS REALIZADOS APENAS EM PARTE. IMPUGNAÇÃO PARCIAL DA PRESTAÇÃO DE CONTAS. RESPONSABILIZAÇÃO DO PREFEITO SIGNATÁRIO DA AVENÇA E EXECUTOR DOS PAGAMENTOS IMPUGNADOS. NULIDADE DA CITAÇÃO PROMOVIDA NOS AUTOS. LONGO DECURSO DE TEMPO COM CONSEQUENTE PREJUÍZO AO PLENO EXERCÍCIO DO CONTRADITÓRIO E DA AMPLA DEFESA. AUSÊNCIA DOS PRESSUPOSTOS DE CONSTITUIÇÃO E DESENVOLVIMENTO VÁLIDO E REGULAR DO PROCESSO. ARQUIVAMENTO.'  (Acórdão 9433/2020-TCU-Plenário, rel. Ministro Aroldo Cedraz) . 
Tomada de Contas Especial. Programa Nacional de Habitação Rural. Irregularidades na execução do Convênio. Contas Irregulares. Débito. Multa. Recursos de Reconsideração. Conhecimento. Citação por Edital. Necessidade de Esgotamento dos meios de localização do réu. Invalidade. Nulidade do Acórdão Recorrido EM RELAÇÃO A DOIS RECORRENTES. Retorno dos autos ao relator a quo. Multa aplicada AO OUTRO. Razões recursais aptas a excluir a sua responsabilidade. Provimento dos Recursos - O esgotamento de todos os meios de localização do réu é condição de validade da citação por edital.  (TCU - TOMADA DE CONTAS ESPECIAL (TCE) : 00167020166, Relator: ANA ARRAES, Data de Julgamento: 04/02/2020, Segunda Câmara - grifos aditados) . 
Sob outro prisma, há que se destacar que o Acórdão, também acolhendo posicionamento oriundo da unidade técnica, entendeu por acolher parcialmente os documentos acostados com a defesa, reduzindo o valor do débito, contudo, deixou de se manifestar em relação ao conjunto documental acostado com petição supervenientemente protocolada no sistema, que juntou aos autos o processo de pagamento nº 501 (Peça 58 do 4º Volume dos autos) , no valor de R$ 38.000,00 (trinta e oito mil reais) , incidindo, assim, em mais uma omissão.
	Vale dizer, assim como os demais documentos de comprovação adunados com a petição de defesa, o processo de pagamento nº 501 também deverá ser enfrentado e levado em consideração, uma vez que também serve aos propósitos de demonstrar a realização das despesas com os recursos federais em apreço, ou pelo menos abatendo-se do valor final apurado.
IV - CONCLUSÕES
	Em face do quanto exposto, vem o Embargante requerer, em face das omissões acima ventiladas, quanto a pontos essenciais ventilados na defesa e não devidamente enfrentados pela douta decisão, que sejam acolhidos os presentes aclaratórios de modo a conferir efeitos modificativos para o fim de arquivar-se a presente TCE ou, em caráter subsidiário, que sejam abatidos os valores constantes do processo de pagamento supervenientemente adunado ao feito."
3.	Em razão da alegação de ausência de análise do processo de pagamento 501 (peça 58) , e considerando que a instrução da SecexTCE, em que se fundamentou a decisão recorrida, não fez menção a esse pagamento, por meio do Despacho à peça 75, encaminhei o processo à unidade técnica para análise do mencionado pagamento. Em resposta, foi elaborada a instrução à peça 82, nos seguintes termos:
"Trata o presente processo de embargos de declaração opostos pelos representantes legais do Sr. Diego Henrique Silva Cerqueira Martins em face do Acórdão 11053/2021-TCU-Primeira Câmara-ASC, que, em sede de tomada de contas especial, assim decidiu:
ACORDAM os Ministros do Tribunal de Contas da União, reunidos em sessão da 1ª Câmara, ante as razões expostas pelo Relator, em:
9.1. considerar revel o Município de Coração de Maria/BA, nos termos do art. 12, § 3º, da Lei 8.443/1992;
9.2. julgar irregulares as contas de Diego Henrique Silva Cerqueira Martins, com fundamento nos arts. 1º, inciso I, 16, inciso III, alínea 'c', 19 e 23, inciso III, da Lei 8.443/1992, condenando-o ao pagamento das quantias abaixo especificadas, fixando-lhe o prazo de quinze dias, a contar da notificação, para que seja comprovado, perante o Tribunal (art. 214, inciso III, alínea 'a', do Regimento Interno) , o recolhimento da dívida aos cofres do Fundo Nacional de Assistência Social, atualizadas monetariamente e acrescidas dos juros de mora calculados a partir das datas de ocorrência indicadas até a data do efetivo recolhimento, na forma prevista na legislação em vigor:
	  Valor (R$) 
	Data de ocorrência

	2.500,00
	24/02/2012

	2.500,00
	12/03/2012

	2.500,00
	05/04/2012

	2.500,00
	18/05/2012

	2.500,00
	14/06/2012

	2.500,00
	11/07/2012

	2.500,00
	08/08/2012

	2.500,00
	12/09/2012

	2.500,00
	05/10/2012

	2.500,00
	19/11/2012

	2.500,00
	10/12/2012

	41,07
	20/11/2012

	2.553,00
	07/12/2012

9.3. aplicar a Diego Henrique Silva Cerqueira Martins, com fundamento no art. 57 da Lei 8.443/1992, multa no valor de R$ 10.000,00 (dez mil reais) , fixando-lhe o prazo de quinze dias, a contar da notificação, para comprovar, perante o Tribunal, nos termos do art. 214, inciso III, alínea 'a', do RI/TCU, o recolhimento da referida quantia ao Tesouro Nacional, atualizada monetariamente desde a data do presente acórdão até a do efetivo recolhimento, se for paga após o vencimento, na forma da legislação em vigor;
9.4. autorizar, desde logo, nos termos do art. 28, inciso II, da Lei 8.443/1992, a cobrança judicial das dívidas caso não atendidas as notificações; 
9.5. fixar, com fundamento no art. 202, § 3º, do Regimento Interno do TCU, novo e improrrogável prazo de quinze dias a contar da notificação, para que o Município de Coração de Maria/BA efetue e comprove, perante este Tribunal, o recolhimento das quantias abaixo discriminadas aos cofres do Fundo Nacional de Assistência Social, atualizadas monetariamente a partir das datas de ocorrência indicadas, até a data do efetivo recolhimento, na forma prevista na legislação em vigor:
	Valor (R$) 
	Data de ocorrência

	572,24
	12/06/2012

	622,00
	14/09/2012

	1.866,00
	28/12/2012

	2.411,78 
	24/02/2012

	2.411,78 
	12/03/2012

	2.411,78 
	15/02/2012

	2.411,78 
	13/03/2012

	2.411,78 
	12/04/2012

	2.411,78 
	12/06/2012

	622,00 
	12/07/2012

	622,00 
	21/08/2012

9.6. remeter cópia deste Acórdão à Procuradoria da República no Estado da Bahia, com fundamento no art. 16, § 3º, da Lei 8.443/1992, para o ajuizamento das ações que considere cabíveis; e
9.7. dar ciência desta deliberação aos responsáveis. 
2.	Por meio do despacho acostado à peça 75, o Ministro-Relator do Acórdão 11053/2021-TCU-Primeira Câmara-ASC, determinou a remessa dos presentes autos a esta Secex/TCE para exame de admissibilidade e instrução de mérito dos embargos declaratórios acostados à peça 70. 
3.	O Regimento Interno do TCU prevê o direito da parte de opor embargos de declaração, no prazo de dez dias, indicando o ponto obscuro, contraditório ou omisso que entenda haver em acórdão do Tribunal (art. 287, § 1º) .
4.	Considerando que os embargos estão sendo opostos pela primeira vez em relação ao Acórdão 11053/2021-TCU-Primeira Câmara-ASC, conclui-se que o requisito de singularidade foi observado.  Nos termos do art. 34, § 1º, da Lei 8.443/92, os embargos de declaração podem ser opostos por escrito pelo responsável ou interessado dentro do prazo de dez dias, contados, em regra, da notificação (art. 30, inciso I, alínea 'd', da Lei 8.443/92) .  No caso concreto, os representantes legais do Sr. Diego Henrique Silva Cerqueira Martins antes de serem comunicados acerca do teor do acórdão condenatório impetraram os embargos declaratórios ora sob análise. Dessa forma, o requisito da tempestividade foi observado.
 (*) a notificação do acórdão foi invalidada porque o representante legal impetrou o recurso em momento anterior à sua edição.
5.	Quanto à indicação dos pontos omissos, os representantes legais do Sr. Diego Henrique Silva Cerqueira Martins alegaram:
5.1.	Irregularidade relativa ao procedimento de citação cometida na fase interna da tomada de contas especial. Segundo os representantes legais do responsável, o órgão concedente não poderia ter citado o Sr. Diego Henrique Silva Cerqueira Martins pela via editalícia sem antes ter esgotado as tentativas de chamá-lo ao processo por meio de expedientes encaminhados ao seu endereço residencial ou, até mesmo, para o seu local de trabalho, uma vez que à época exercia mandato de Deputado Estadual na Assembleia Legislativa da Bahia.
5.2.	O acórdão combatido deixou de se manifestar em relação ao conjunto documental acostado com petição supervenientemente protocolada no sistema, que juntou aos autos o processo de pagamento nº 501 (Peça 58 do 4º Volume dos autos) , no valor de R$ 38.000,00 (trinta e oito mil reais) , incidindo, assim, em mais uma omissão.
6.	De todo modo, o Tribunal deixou assente que o juízo de admissibilidade de embargos de declaração exclui o exame, ainda que superficial, da existência de obscuridade, omissão ou contradição na deliberação recorrida, cuja verificação deve ser feita quando da análise do mérito. Nesse sentido, os Acórdão 855/2003-TCU-Segunda Câmara, 637/2005 e 2.182/2006, ambos do Plenário, e 3.541/2006, da 1ª Câmara.
7.	Portanto, os embargos de declaração opostos pelos representantes legais do Sr. Diego Henrique Silva Cerqueira Martins devem ser conhecidos.
8.	De acordo com a instrução acostada à peça 33, a imputação de responsabilidade ao Sr. Diego Henrique Silva Cerqueira Martins deveu-se à ausência de documentos comprobatórios de despesas realizadas no município de Coração de Maria/BA com recursos oriundos dos programas de Proteção Social Básica (PSB) e Proteção Social Especial (PSE) no ano de 2012. Além da citada irregularidade que foi objeto de citação, o responsável foi ouvido em audiência pelo desvio de finalidade na aplicação dos recursos oriundos dos programas de Proteção Social Básica (PSB) e Proteção Social Especial (PSE) , no ano de 2012.
9.	Na fase externa da tomada de contas especial, ou seja, após a autuação do processo no Tribunal de Contas da União, o Sr. Diego Henrique Silva Cerqueira Martins foi citado por intermédio do Ofício 71030/2020-TCU-Seproc, de 15/12/2020, expediente esse recebido no endereço do destinatário de acordo com a documentação acostada à 41.
10.	No prazo estipulado no expediente citatório, os representantes legais do Sr. Diego Henrique Silva Cerqueira Martins apresentaram as alegações de defesa e as razões de justificativa constantes das peças 44-58, as quais foram analisadas por meio da instrução acostada à peça 59.
11. 	Quanto à primeira suposta omissão alegada pelo embargante, faz-se necessário destacar que a fase externa da tomada de contas especial, iniciada com a autuação do processo junto ao TCU, é a que garante o direito à ampla defesa e ao contraditório. A fase interna, que ocorre no órgão instaurador, constitui procedimento inquisitório de coleta de provas, assemelhado ao inquérito policial, razão por que não há nulidade processual pela falta de oportunidade de o responsável se pronunciar nesta etapa da TCE. Em outras palavras, não há prejuízo ao exercício do contraditório e da ampla defesa em razão da ausência de oportunidade de defesa na fase interna de tomada de contas especial, pois nessa etapa, em que se coletam evidências para fins de apuração dos fatos e das responsabilidades, não há uma relação processual constituída. A garantia ao direito de defesa ocorre na fase externa, com o chamamento do responsável aos autos, a partir da sua citação válida. Nesse sentido, dentre outros, os Acórdão 7006/2012-TCU-Segunda Câmara-AA, 2704/2013-TCU-1ª Câmara-ASC e 9091/2021-TCU-1ª Câmara-BD. 
12.	A par do relatado no item anterior, e, levando-se em consideração o que já havia sido mencionado nos itens 44 e 45 da instrução acostada à peça 59 e também no item 9 do Voto Condutor do Acórdão 11053/2021-TCU-Primeira Câmara, não há que se falar em omissão pelo fato de terem ocorrido supostos vícios em notificações levadas a efeito na fase interna da tomada de contas especial. Ademais, como demonstrado nos itens 9 e 10 acima, a citação do responsável na fase externa deu-se dentro dos padrões legais e a relação processual foi efetivamente constituída. Na sequência, ocorreu a apresentação de defesa, a respectiva análise, a oitiva do MP e a manifestação do Tribunal.
13.	O segundo ponto suscitado pelo embargante diz respeito à omissão do Acórdão 11053/2021-TCU-Primeira Câmara quanto à análise de documento no qual consta Processo de Pagamento nº 501, no valor de R$ 38.000,00 (peça 58, p. 1-2 e 5-9) , o qual se refere à despesa com contratação da Cooperativa de Empreendedores Populares - COOEMPO para execução de serviços de manutenção da iluminação pública municipal com fornecimento de materiais e mão de obra.
14. 	De fato, os documentos acostados à peça 58, p. 1-2 e 5-9 não foram analisados pela Unidade Técnica e, consequentemente, não foram objeto de análise pelo Voto Condutor do Acórdão 11053/2021-TCU-Primeira Câmara. No entanto, de acordo com informações extraídas do site do Ministério da cidadania, os serviços de proteção social básica têm como objetivo apoiar as famílias e os indivíduos na ampliação de sua proteção social, promovendo o acesso a direitos e contribuindo para a melhoria da sua qualidade de vida. Os serviços atendem o conjunto da população em situação de vulnerabilidade, incluindo pessoas inseridas no Cadastro Único, beneficiários do Programa Bolsa Família e do Benefício de Prestação Continuada (BPC) , entre outros. Os serviços da proteção social básica são os seguintes, além do Programa Acessuas Trabalho: Serviço de Proteção e Atenção Integral às Famílias (PAIF) , Serviço de Convivência e Fortalecimento de Vínculos (SCFV) e Serviço de Proteção Social Básica no Domicílio para Pessoas Idosas e com Deficiência. Já os serviços de proteção social especial destinam-se a famílias e indivíduos que tiveram seus direitos violados ou ameaçados. São serviços que requerem o acompanhamento familiar e individual e identificação de novos riscos, ou o seu agravamento, e adoção de diferentes estratégias protetivas, considerando o nível de complexidade das situações. Os serviços de proteção social especial têm estreita interface com o Sistema de Garantia de Direitos exigindo, muitas vezes, uma gestão mais complexa e compartilhada com o Poder Judiciário, o Ministério Público e os outros órgãos e ações dos governos federal, estadual, distrital e municipal.
15.	A par do relatado nos itens 13 e 14 acima, verifica-se que a natureza da despesa consignada no Processo de Pagamento nº 501 não é compatível com os propósitos dos serviços de proteção social básica e de proteção social especial, razão pela qual não há nenhuma razão para se promover o abatimento de R$ 38.000,00 (valor histórico) do valor do débito imputado ao Sr. Diego Henrique Silva Cerqueira Martins por intermédio do Acórdão 11053/2021-TCU-Primeira Câmara.
16.	Ademais,  conforme entendimento jurisprudencial consolidado no âmbito desta Corte de Contas, ao julgador cumpre apreciar a matéria em discussão nos autos de acordo com os aspectos e teses pertinentes à solução da controvérsia, não estando obrigado a rechaçar, um a um, os argumentos expendidos pela parte, quando os fundamentos utilizados já lhe tenham sido suficientes para formar sua razão de decidir (cf., entre outros, os Acórdãos 1.903/2017, Rel. Min. Ana Arraes, 1.561/2017, Rel. Min. José Múcio Monteiro, 2.262/2016, Rel. Min. Augusto Nardes, 830/2014, Rel. Min. Sub. Marcos Bemquerer, todos do Plenário) .
17.	O entendimento transcrito no item anterior, por sua vez, coaduna-se com o disposto no art. 489, § 1°, inc. IV, do Código de Processo Civil vigente (Lei 13.105/15) , dispositivo que não alterou a linha mestra do entendimento jurisprudencial no sentido de que a fundamentação de todas as decisões deve atender ao princípio da persuasão racional ou do livre convencimento motivado, o qual não impõe ao julgador o rebate pormenorizado das questões postas, com exceção daquelas que influírem e forem nodais para o desate e julgamento dos pedidos formulados.
18.	Feitos os esclarecimentos constantes dos itens 14-17, não há que se falar em omissão do Acórdão 11053/2021-TCU-Primeira Câmara, mesmo levando-se em consideração o fato de a documentação acostada à peça 58, p. 1-2 e 5-9 não ter sido analisada pela Unidade Técnica tampouco pelo Voto Condutor do citado decisum.
19.	Em face do exposto, submetem-se os autos à consideração superior, para posterior envio ao Relator, propondo-se:
a) conhecer os embargos interpostos pelos representantes legais do Sr. Sr. Diego Henrique Silva Cerqueira Martins, tendo em vista  que os mesmos observaram os requisitos da legitimidade, interesse de recorrer, singularidade e tempestividade, nos termos do art. 34, § 1º, da Lei 8.443/92, c/c o 287, § 1º do RI/TCU, para, no mérito, negar-lhes provimento;
b) dar ciência da deliberação que vier a ser proferida, bem como do relatório e do voto que a fundamentarem, ao embargante e ao Ministério da Cidadania; e
c) remeter os autos à Secretaria de Tomada de Contas Especial/4ª Diretoria para que sejam adotados os procedimentos necessários à instrução de mérito das contas do Município de Coração de Maria/BA."
	É o Relatório.

Silvio de Sousa Pinheiro (OAB/BA 17.046) e outros.

Não atuou.

EMBARGOS DE DECLARAÇÃO OPOSTOS AO ACÓRDÃO 11.053/2021-TCU-1ª CÂMARA. TOMADA DE CONTAS ESPECIAL. ALEGAÇÃO DE OMISSÃO NA DECISÃO RECORRIDA. CONHECIMENTO. PROVIMENTO PARCIAL PARA SANAR UMA DAS OMISSÕES ALEGADAS. MANUTENÇÃO DO ACÓRDÃO EMBARGADO INALTERADO.

TOMADA DE CONTAS ESPECIAL (TCE)

Secretaria de Controle Externo de Tomada de Contas Especial (SecexTCE).

Trata-se de Embargos de Declaração opostos por Diego Henrique Silva Cerqueira Martins ao Acórdão 11053/2021-TCU-Primeira Câmara, prolatado em processo de tomada de contas especial, por meio do qual as contas do responsável foram julgadas irregulares, com imputação de débito e aplicação de multa.
2.	O embargante suscita as seguintes omissões na decisão recorrida:
	a) o acórdão não teria enfrentado a alegação de prejuízo à defesa em razão de a notificação na fase interna da TCE ter sido realizada por edital;
	b) ausência de análise do processo de pagamento nº 501 (peça 58) .
3.	Não procede a primeira omissão alegada. A instrução transcrita no relatório integrante da decisão menciona a questão da citação por edital na fase interna da tomada de contas especial, in verbis:
"42.	A defesa alegou que teria havido cerceamento de defesa, já que não teria ocorrido a imprescindível notificação na fase interna da tomada de contas especial, ocasião na qual ainda tramitava no âmbito do órgão repassador.
43.	No presente caso ocorreu a notificação por Edital, por meio do Ofício 1473/CGPC/DEFNAS/SENAS/MDS, de 13/03/2015 (peça 1, p. 55-59) , conforme publicação de Edital 355, datado de 26/6/2015. Não existe plausibilidade, para que se considere essa notificação nula.
44.	Cabe esclarecer que na fase interna da tomada de contas especial ainda não se tem propriamente processo caracterizado por lide, mas, sim, procedimento de apuração administrativa. Na fase inicial, embora haja a previsão de notificação para que o responsável traga aos autos os documentos que entenda úteis para o esclarecimento da situação, a falta de sua realização não invalida os atos processuais adotados no âmbito da Corte de Contas. 
45.	Assim, no que se refere à ausência de notificação do responsável na fase interna da tomada de contas especial, a jurisprudência deste Tribunal é firme no sentido de que a instauração do contraditório e da ampla defesa, para fins de condenação dos responsáveis por parte desta Corte de Contas, somente se dá na fase externa do processo de tomada de contas especiais, ou seja, por meio de sua regular citação, não sendo determinante para a configuração do contraditório, a ocorrência ou não de notificação anterior pelo órgão concedente (Acórdão 1404/2014-TCU-Plenário, 1.991/2014-TCU-Plenário, 2.875/2014-TCU-Plenário, 4.578/2014-TCU-1ª Câmara, 5.661/2014-TCU-1ª Câmara, 6.941/2015-TCU-1ª Câmara e 874/2016-TCU-1ª Câmara, dentre outros) ."
4.	Afastada a ocorrência de omissão, os demais argumentos arguindo a necessidade de notificação válida do responsável na fase interna constituem tentativa de rediscutir o mérito da questão, o que não é cabível na via dos embargos de declaração.
5.	Quanto à alegação de ausência de análise do processo de pagamento nº 501 (peça 58) , constatei que a instrução da SecexTCE em que se fundamentou a decisão recorrida não fez menção ao mencionado processo. Por essa razão, por meio do Despacho à peça 75, requeri, nesta etapa processual, o pronunciamento da unidade técnica acerca do aludido pagamento. A análise da unidade instrutiva consta do pronunciamento à peça 82, reproduzido no relatório parte desta deliberação.
6.	Aproveito desse pronunciamento apenas a análise solicitada no referido despacho, visto que a unidade técnica estendeu sua avaliação sobre o mérito dos presentes embargos, extrapolando o que foi por mim requerido na ocasião. Sobre o que foi solicitado, a SecexTCE apresenta as seguintes informações:
"13.	O segundo ponto suscitado pelo embargante diz respeito à omissão do Acórdão 11053/2021-TCU-Primeira Câmara quanto à análise de documento no qual consta Processo de Pagamento nº 501, no valor de R$ 38.000,00 (peça 58, p. 1-2 e 5-9) , o qual se refere à despesa com contratação da Cooperativa de Empreendedores Populares - COOEMPO para execução de serviços de manutenção da iluminação pública municipal com fornecimento de materiais e mão de obra.
14. 	De fato, os documentos acostados à peça 58, p. 1-2 e 5-9 não foram analisados pela Unidade Técnica e, consequentemente, não foram objeto de análise pelo Voto Condutor do Acórdão 11053/2021-TCU-Primeira Câmara. No entanto, de acordo com informações extraídas do site do Ministério da cidadania, os serviços de proteção social básica têm como objetivo apoiar as famílias e os indivíduos na ampliação de sua proteção social, promovendo o acesso a direitos e contribuindo para a melhoria da sua qualidade de vida. Os serviços atendem o conjunto da população em situação de vulnerabilidade, incluindo pessoas inseridas no Cadastro Único, beneficiários do Programa Bolsa Família e do Benefício de Prestação Continuada (BPC) , entre outros. Os serviços da proteção social básica são os seguintes, além do Programa Acessuas Trabalho: Serviço de Proteção e Atenção Integral às Famílias (PAIF) , Serviço de Convivência e Fortalecimento de Vínculos (SCFV) e Serviço de Proteção Social Básica no Domicílio para Pessoas Idosas e com Deficiência. Já os serviços de proteção social especial destinam-se a famílias e indivíduos que tiveram seus direitos violados ou ameaçados. São serviços que requerem o acompanhamento familiar e individual e identificação de novos riscos, ou o seu agravamento, e adoção de diferentes estratégias protetivas, considerando o nível de complexidade das situações. Os serviços de proteção social especial têm estreita interface com o Sistema de Garantia de Direitos exigindo, muitas vezes, uma gestão mais complexa e compartilhada com o Poder Judiciário, o Ministério Público e os outros órgãos e ações dos governos federal, estadual, distrital e municipal.
15.	A par do relatado nos itens 13 e 14 acima, verifica-se que a natureza da despesa consignada no Processo de Pagamento nº 501 não é compatível com os propósitos dos serviços de proteção social básica e de proteção social especial, razão pela qual não há nenhuma razão para se promover o abatimento de R$ 38.000,00 (valor histórico) do valor do débito imputado ao Sr. Diego Henrique Silva Cerqueira Martins por intermédio do Acórdão 11053/2021-TCU-Primeira Câmara."
 
7.	Em que pese caber razão ao embargante quanto à omissão apontada, verifica-se, conforme a análise agora realizada pela SecexTCE acerca do processo de pagamento em questão, que as despesas realizadas não são aptas a comprovar a regular aplicação dos recursos, visto que se destinaram ao pagamento de serviços não relacionados ao Programas Proteção Social Básica ou Proteção Social Especial. Dessa forma, resta suprida a omissão, sem impacto no mérito da decisão recorrida.
8.	Cabe então conhecer dos presentes embargos, para no mérito dar-lhes provimento parcial de forma a sanar a omissão quanto à análise da documentação à peça 58, mantendo-se, nos seus exatos termos, o acórdão embargado.
	Ante o exposto, manifesto-me por que o Tribunal aprove o Acórdão que ora submeto à apreciação deste Colegiado.
TCU, Sala das Sessões, em 29 de março de 2022.
AUGUSTO SHERMAN CAVALCANTI 
Relator